臺灣臺北地方法院刑事判決　　　　　　　 93年度易字第829號
公　訴　人　臺灣臺北地方法院檢察署檢察官
被　　　告　庚　○
上列被告因詐欺案件，經檢察官提起公訴（92年度偵續一字第38號）
，本院判決如下：
    主    文
庚○無罪。
    理    由
一、公訴意旨略以：被告庚○係同柏企業股份有限公司（址設臺
    北縣三重市○○路○段61巷24弄2號，下稱同柏公司）之實際
    負責人，於民國84年間，委由其子劉光義（所涉詐欺罪嫌部
    分，另經臺灣臺北地方法院檢察署檢察官以88年度偵字第14
    925號、偵字第14926號、89年度偵字第8730號、偵緝字第34
    6號、偵緝字第347號為不起訴處分確定）擔任該公司之名義
    負責人，並向台新國際商業銀行三重分行、臺灣中小企業銀
    行營業部、臺灣省合作金庫西門支庫及臺北銀行南門分行等
    多家銀行開立支票存款帳號以供使用，詎竟意圖為自己不法
    所有，並基於概括之犯意，隱瞞該公司實際並無清償能力之
    事實，且無清償之意思，自86年9 月間起，向告訴人戊○○
    稱同柏公司業績良好，經常接獲大筆訂單，如告訴人協助資
    金週轉，則其願讓告訴人加入公司為股東，每年可收取可觀
    之紅利等詞，使告訴人陷於錯誤，連續數次以幾十萬元至一
    百萬元之數額，向告訴人詐得款項；於87年9 月間，因告訴
    人對被告質疑同柏公司簽發支票數額太大，不願增加借款額
    度，被告為取信於告訴人，竟承前之詐欺犯意，另持同柏公
    司彰化分公司職員楊文宏（另經臺灣臺北地方法院檢察署檢
    察官以89年度偵續字第526 號為不起訴處分）之新竹郵局支
    存帳號第00000000號支票，持向戊○○詐騙借款；於88年4
    月間，被告並已明知其持有之中華和記股份有限公司（下稱
    和記公司）及念馨企業有限公司（下稱念馨公司）之支票業
　  已開始退票，已陷入支付不能之窘境，竟仍持該票據向告訴
    人調借現金，迄至88年5 月間止，共計向戊○○詐得新臺幣
    （下同）45,755, 950 元，而其簽發用以擔保同柏公司借款
    之前述楊文宏及同柏公司名義之支票，則分別自同年5 月10
    日及同年月15日，開始大量密集退票，庚○並拒不清償欠款
    ，告訴人始悉受騙，因認被告涉犯刑法第339條第1項之詐欺
    罪嫌等語。
二、按犯罪事實應依證據認定之，無證據不得認定犯罪事實；不
    能證明被告犯罪者，應諭知無罪判決，刑事訴訟法第154 條
    第2項、第301條第1 項分別定有明文。次按事實之認定，應
    憑證據，如未能發現確實之證據，或證據不足以證明，自不
    能以推測或擬制之方法，以為裁判基礎；再犯罪事實所憑之
    證據，無論係直接證據或間接證據，其為訴訟上之證明，須
    於一般人均不致有所懷疑而得確信為真實之程度，始得據為
    有罪之認定，倘其證明尚未達此程度而尚有合理之懷疑存在
    時，本諸無罪推定原則，自應為被告無罪之諭知；又被告否
    認犯罪事實所持辯解縱使不能成立，除非有確實證據足以證
    明對於被告犯罪已無合理之懷疑外，不能遽為有罪之認定；
    刑事訴訟法規定被告有緘默權，被告基於不自證己罪原則，
    既無供述之義務，亦不負自證清白之責任，不能因被告未能
    提出證據資料證明其無罪，或對於被訴之犯罪事實不置可否
    ，即認定其有罪，最高法院著有92年度台上字第2570號判決
    可資參考。從而，認定被告有罪之證據，定需達到使事實審
    審判之法官有「確信」之心證時（即英美法上Beyond a
    reasonable doubt），方得為被告有罪之判斷。若依負追訴
    犯罪職責之檢察官所提出之證據，尚無法使事實審法官有此
    程度之心證時，因法院僅有調查而無蒐集證據之義務（最高
    法院91年度台上字第5846號判決參照），且檢察官於訴訟上
    應負提出證據及說服之實質舉證責任，倘現存卷內證據尚未
    達有罪程度之確信時，自應為有利於被告之認定，最高法院
    亦著有92年台上字第128號判例可資參照。
三、本件公訴人認被告涉犯刑法第339條第1項之詐欺取財罪，無
    非係以告訴人之指訴、被告自承有借款之供述、證人即同柏
    公司會計己○○之證述、證人即日商三商股份有限公司法務
    襄理丙○○之證述、同柏公司86年度及87年度營利事業所得
    稅結算申報書、同柏公司及楊文宏之銀行帳戶拒絕往來情形
    及存款不足退票明細表，與和記公司及念馨公司之存款不足
    退票明細表各一份等為其依據。訊據被告固坦承有於前揭時
    地向告訴人借款之情，惟堅詞否認有何公訴人所指詐欺之事
    實。辯稱告訴人原來即係同柏公司之股東，並負責資金調度
    ，且同柏公司向來經營均很順遂，只是後來為和記公司及念
    馨公司跳票，一時週轉不靈才會倒閉等語。
四、查本件被告確曾自86年9月份起自88年5月間止，分持同柏公
    司、同柏公司之職員楊文宏、和記公司及念馨公司之支票等
    向告訴人共借貸45,755,950元一情，業據證人即告訴人於本
    院審理中證述明確（見本院94年1月4日審判筆錄第3 頁），
    復有其於本院審理中所提出匯款單據等共131紙可資佐證（
    分為告訴人於94年1月4日及同月25日審理庭中所提出，現均
    外置於證物袋內），被告對此亦予承認（見臺灣臺北地方法
    院檢察署89年度偵續字第526號卷第38頁），此情已足認定
    。從而，本件所應審究者，乃被告於向告訴人借貸之際，究
    竟有無對告訴人施用詐術，使告訴人陷於錯誤而交付該等金
    錢。經查：
  (一)公訴人雖認被告有向告訴人隱瞞同柏公司實際並無清償能力
    之事實，且向告訴人稱同柏公司業績良好，經常接獲大筆訂
    單，如告訴人協助資金週轉，則願意讓告訴人擔任股東，而
    認被告該部分涉有詐欺之情等。惟查：
  1.被告擔任實際負責人之同柏公司係於88年6 月11日始經臺灣
    票據交換所列為拒絕往來戶一情，有臺灣票據交換所92年12
    月26日台票總字第0920009066號函文一份及所附資料在卷可
    稽（見臺灣臺北地方法院92年度偵續一字第38號卷第112 頁
    至第116 頁），此情已足認定。而告訴人最後一筆匯至同柏
    公司之款項係於88年5 月19日所匯款，此有前述告訴人於本
    院審理其中所提出台新國際商業銀行支票存款送款單存根一
    份附卷可佐。是在告訴人自86年9月份起至88年5月19日最後
    匯款予同柏公司之前，同柏公司既尚未經臺灣票據交換所列
    為拒絕往來戶，且卷內亦無其他同柏公司並無清償能力之證
    據，則縱使被告係擔任同柏公司之實際負責人，亦難僅以同
    柏公司所開立之支票後來未獲兌現，即據以認定被告向告訴
    人借貸之際，有施用詐術隱瞞同柏公司實際並無清償能力之
    情，是並不得以此為不利於被告之認定。
  2.同柏公司於86年及87年度間，分有盈餘40,090元及415,526
    元一情，有同柏公司86年度及87年度營利事業所得稅申報資
    料各一份在卷可稽（見前揭偵續一字第38號卷第93頁至第10
    9 頁），此情已足認定。以同柏公司於86年及87年度間均仍
    有盈餘之情觀之，不論被告是否確實有向告訴人稱同柏公司
    之業績良好，基本上而言，同柏公司既有正常營運並有盈餘
    之情，則除非依卷內證據已足認定被告當時向告訴人所稱之
    「業績良好」是指每年均有鉅額獲利，否則即難僅以被告對
    告訴人稱同柏公司業績良好並要求告訴人協助週轉資金，即
    遽認被告有詐欺告訴人之情。至於同柏公司於該二年度盈餘
    之數額以一般人觀點觀之，或許較低，然投資事業營虧當屬
    自然，於評價行為人是否構成刑法上之詐欺罪，並不能單以
    盈餘數額之多寡論斷，否則豈不表示只要事業負責人所經營
    之事業有虧損或盈餘甚少之情，即得認定該事業之負責人對
    所有股東或債權人均構成刑法上之詐欺罪？是尚不得以此認
    為被告有施用詐術，而為其不利之認定。
  3.同柏公司與中華民國教會醫療院所協會間，訂有聯合採購合
    約，並約定於88年1月1日起至89年12月31日間，由該協會向
    同柏公司採購電腦報表紙一情，有同柏公司與中華民國教會
    醫療院所協會所訂定之合約書一份在卷可稽（見本院卷內被
    告93年10月15日陳報狀），此情已足認定。而於87年11月起
    至88年9 月止，財團法人彰化基督教醫院亦確向同柏公司共
    採購3,324,600 元之電腦報表紙，亦有財團法人彰化基督教
    醫院93年5月1日93彰基院字第930502號函文一份在卷可佐（
    見前述偵續一字第38號卷第155頁至第156頁，而86年之資料
    經該醫院陳報已遺失），此情復足認定。是被告向告訴人借
    款期間，同柏公司既確實與醫療院所間，有訂立採購電腦報
    表之合約，則被告向告訴人借款時所稱同柏公司有接獲訂單
    等情，即非虛構。是亦不得以此認被告有施用詐術而為不利
    之認定。
  4.告訴人於86年度係同柏公司之股東，而告訴人之女洪于雯於
    87年度係同柏公司之股東等情，除據證人即告訴人於本院審
    理中證述明確外（見本院94年1月25日審判筆錄第2頁至第3
    頁），復有同柏公司86年度及87年度營利事業投資明細及分
    配盈餘表各一份在卷可參（分見前述偵續一字第38號卷第10
    0頁及第108頁），此情已足認定。是被告既確如其與告訴人
    約定由告訴人（或告訴人之女）擔任同柏公司之股東，則自
    無未讓告訴人擔任股東之詐欺情事可言，故不得以此為不利
    於被告之認定。
  (二)公訴人雖認被告有另持同柏公司彰化分公司職員楊文宏之支
    票，持以向被告借款，因認被告此部分涉犯詐欺罪等。惟本
    件案外人楊文宏係於88年6 月18日始經臺灣票據交換所列為
    拒絕往來戶一情，有臺灣票據交換所92年12月26日台票總字
    第0920009066號函文一份及所附資料在卷可稽（同見前揭偵
    續一字第38號卷第112頁至第118頁），此情已足認定。而告
    訴人如前所述，其最後一筆匯至同柏公司之款項係於88 年5
    月19日匯款。是在告訴人前匯款予同柏公司之前，楊文宏既
    尚未經臺灣票據交換所列為拒絕往來戶，則雖然楊文宏之支
    票實際上係由被告所簽發（被告此部分經檢察官偵查結果，
    已於89年9月18日於89年度偵續字第526號為不起訴處分），
    但在卷內並無被告交付楊文宏之支票予告訴人時，已陷入無
    清償能力之證據，則自難以此為不利於被告之認定。
  (三)公訴人雖認被告於88年4月間，明知所持有和記公司及念馨
    公司之支票已開始退票，竟仍持該票據向告訴人調借現金，
    因認被告該部分有詐欺之情等語。惟查：
  1.按支票雖非金錢，然其屬有價證券、金錢證券與支付證券，
    具有其面額之價值，是倘原執票人將發票人所簽發之支票，
    以背書或交付之方式轉讓支票予現執票人，本質上應先認定
    與交付現金相當，若無法證明原執票人轉讓支票予現執票人
    之際，發票人已陷於支付不能或支付困難之情形，而該情亦
    為原執票人所知，則實難以該支票後來未獲兌現，即遽認原
    執票人有詐欺之情。
  2.本件被告雖曾持和記公司及念馨公司之支票向告訴人借款，
    惟和記公司及念馨公司係分於88年6月30日及同月4日始經臺
    灣票據交換所列為拒絕往來戶一情，有臺灣票據交換所92年
    12月26日台票總字第0920009066號函文一份及所附資料在卷
    可稽（見前揭偵續一字第38號卷第112頁至第116頁），此情
    已足認定。而如前述，告訴人最後一筆匯至同柏公司之款項
    係於88年5月19日所匯款，是在告訴人自86年9月份起至88年
    5 月19日最後匯款予同柏公司之前，和記公司與念馨公司既
    尚未經臺灣票據交換所列為拒絕往來戶，且卷內亦無被告知
    悉該二公司有無陷於支付不能或支付困難之情形，自難以此
    為不利於被告之認定。況和記公司係於告訴人最後付款日（
    即前述88年5月19日）後之88年5月31日，始發函通知和記公
    司之各債權人陳報債權，亦有志律法律事務所88年5月31 日
    志律字第880531號函文一份在卷可稽（見臺灣臺北地方法院
    檢察署88年度偵字第14925號第68頁至第71頁），更足證依
    卷內所存證據，被告應無明知該二公司已陷於支付不能或支
    付困難，而仍持該二公司之支票向告訴人借款之情。
  3.另同柏公司與和記公司確實有實際交易，並非由和記公司與
    同柏公司單純換票一情，已據和記公司負責人謝博全證述明
    確（見臺灣臺北地方法院檢察署89年度偵緝字第347 號卷第
    25頁至第27頁），此情已足認定。而卷內既無同柏公司未與
    念馨公司有實際交易之證據，自亦難以臆測之方式，推斷被
    告所取得念馨公司之支票係同柏公司與念馨公司在無實際交
    易之情形下換票而來，是亦不得以此為不利於被告之認定。
  (四)公訴人雖另稱同柏公司曾於87年3月13 日向紘麒精機有限公
    司以480 萬元購買電腦報表輪轉印刷機（契約書見前揭偵續
    一字第38頁第146 頁），然於89年2月1日經同柏公司之債權
    人三和三商股份有限公司將該機器取回並轉買於永春機械有
    限公司時，永春機械有限公司卻僅願以20萬元承買（見前揭
    偵續一字第38號卷第145 頁買賣契約書），顯見被告與紘麒
    精機有限公司之交易定有問題等。惟查，單以購買機器價格
    之高低與否，並不能作為被告有無詐欺行為之認定。本件同
    柏公司以480 萬元向紘麒精機有限公司購買電腦報表輪轉印
    刷機，其價格於經過近二年後三和三商股份有限公司轉讓他
    人時，成交價固僅有20萬元，然在該機器已因時間經過而折
    舊、紘麒精機有限公司已倒閉（此部分見偵續一字第38號卷
    證人即三和三商股份有限公司法務襄理丙○○之證詞）及其
    他因素，縱使被告向紘麒精機有限公司可能偏高，但本件之
    爭執重點既在被告有無對告訴人施用詐術，則尚難以同柏公
    司與紘麒精機有限公司之買賣價格如何，作為推論被告有對
    告訴人施用詐術之證據。
五、綜上所述，因檢察官於訴訟上應負提出證據及說服之實質舉
    證責任，倘現存卷內證據尚未達有罪程度之確信時，自應為
    有利於被告之認定（前揭最高法院92年台上字第128 號判例
    參照）；且事實審法院法官，若欲對被告為有罪判決，定需
    積極之證據已足認定被告犯罪，始得為之。不得僅因懷疑被
    告辯解之真實性，在證據未達有罪心證之情形下，逕為被告
    有罪之認定（前揭最高法院著有92年度台上字第2570號判決
    參照）。本件被告向告訴人借款高達4千5百餘萬，卻在一夕
    間陷於無法清償之境，且亦無法提出資金流向，其情固足始
    人生疑，然「被告有犯罪嫌疑」並不等同於「被告構成犯罪
    」，本件依卷內所存之證據，既無被告向告訴人借用金錢之
    際，有何施用詐術使告訴人陷於錯誤而交付該等金錢之情，
    是本前諸說明，自應為有利於被告之認定而為其無罪之諭知
    。
六、又當事人調查之證據與待證事實無重要關係者，為無調查必
    要之證據，刑事訴訟法第163條之2第1項、第2項第2 款定有
    明文。本件公訴人雖請求傳喚證人己○○、楊文宏、丁○○
    及甲○○。然本件之爭點主要在於被告於向告訴人借款之際
    ，有無施用詐術使其陷於錯誤之情，而公訴人所請求傳喚之
    該等證人與該待證事實間，並無重要關係，自屬該條項之無
    調查必要之證據，是本院並無庸再行傳喚該等證人，附此敘
    明。
據上論斷，應依刑事訴訟法第三百零一條第一項，判決如主文。
本案經檢察官乙○○到庭執行職務
中　　華　　民　　國　　94　　年　　2 　　月　　25　　日
                  刑事第十四庭審判長法  官  吳靜怡
                                    法  官  孫萍萍
                                    法  官  吳冠霆
上正本證明與原本無異。
如不服本判決，應於判決送達後10日內向本院提出上訴狀（應抄
附繕本）。告訴人或被害人如對於本判決不服者，應具備理由請
求檢察官上訴，其上訴期間之計算係以檢察官收受判決正本之日
期為準。
                                    書記官  楊文祥
中　　華　　民　　國　　94　　年　　2 　　月　　25　　日
